臺灣高雄地方法院民事判決　　　　　　　　99年度選字第23號
原　　　告　林國石
訴訟代理人　鄧國璽律師
被　　　告　劉貴捷
訴訟代理人　梁智豪律師
上列當事人間當選無效事件，經本院於民國100 年10月14日言詞
辯論終結，判決如下：
    主      文
原告之訴駁回。
訴訟費用新臺幣仟元由原告負擔。
    事實及理由
壹、程序方面：
一、按當選人有公職人員選舉罷免法（以下簡稱選罷法）第97條
    、第99條第1 項、第101 條第1 項、第102 條第1 項第1 款
    、刑法第146 條第1 項、第2 項之行為之一者，選舉委員會
    、檢察官或同一選舉區之候選人得以當選人為被告，自公告
    當選人名單之日起30日內，向該管轄法院提起當選無效之訴
    ，選罷法第120 條第1 項第3 款定有明文。
二、本件被告為民國99年11月27日所舉行之99年高雄市第一屆里
    長選舉高雄市三民區鼎強里里長候選人，且經高雄市選舉委
    員會（下稱高雄市選委會）於99年12月2 日公告當選，此有
    高雄市選委會99年12月2 日高市選一字第0990450681號當選
    公告附卷可稽（見院卷第7 頁至第8 頁），原告為同一選區
    之候選人，其以被告有賄選行為，於99年12月29日向本院提
    起當選無效之訴，經核均未逾前揭法定30日期間，亦符合上
    開法條規定之程序要件，合先說明。
貳、實體方面：
一、原告主張：被告為謀求順利當選高雄縣市合併後之第一屆三
    民區鼎強里里長選舉（下稱系爭選舉），先於99年11月17日
    下午5 時30分許，在高雄市○○區○○路501 巷2 之3 號訴
    外人于郭淑美住處門口，將面額新臺幣（下同）1,000 元之
    紙鈔1 張塞給無收受賄款犯意之于郭淑美，並說「拜託！拜
    託！幫忙！幫忙！」等語，約使于郭淑美投票支持自己；再
    訴外人即被告樁腳謝文來，為使被告順利當選，於99年11月
    中旬某日早上7 時某分許，在高雄市三民區○○○路與鼎貴
    路口某公園內，先詢問當時在公園散步之訴外人鄭安媮，是
    否住在鼎強里等語，再基於對有投票權人交付賄賂之犯意，
    將面額1,000 元紙鈔1 張交付鄭安媮，約鄭安媮投票支持被
    告。被告涉犯選罷法第99條第1 項投票行賄罪。為此，爰依
    據選罷法第120 條第1 項第3 款規定提起本訴等語。並聲明
    ：被告於系爭選舉之當選無效。
二、被告則以：原告所主張前開賄選事實，業經臺灣高等法院高
    雄分院以100 年度選上訴字第36號刑事判決判處無罪確定在
    案，被告並無賄選行為等語，資為抗辯。並聲明：原告之訴
    駁回。
三、本件不爭執之事項：
  (一)兩造均為系爭選舉之候選人，於99年11月27日選舉結果，經
    高雄市選委會於99年12月2 日公告被告當選。
  (二)于郭淑美、鄭安媮均設籍於系爭選區，於系爭選舉均具有投
    票權。
  (三)被告因涉犯選罷法第99條第1 項投票行賄罪，遭臺灣高雄地
    方法院檢察署（下稱高雄地檢署）檢察官以99年度選偵字第
    386 號、第388 號起訴書提起公訴，經本院100 年度選訴字
    第13號及臺灣高等法院高雄分院100 年度選上訴字第36號等
    刑事判決（下稱系爭刑事案件），判處無罪，並告確定。
  (四)謝文來係被告支持者，亦因涉犯選罷法第99條第1 項投票行
    賄罪，經高雄地檢署檢察官以前開起訴書提起公訴，原經本
    院以100 年度選訴字第13號刑事判決判認有罪，嗣經臺灣高
    等法院高雄分院100 年度選上訴字第36號刑事判決，撤銷改
    判無罪，亦告確定。
四、本件之爭點：原告主張被告於系爭選舉有選罷法第99條第1
    項投票行賄罪，應依同法第120 條第1 項第3 款規定，判決
    被告當選無效，有無理由？
五、本院得心證之理由：
  (一)按當選人有選罷法第99條第1 項行為者，選舉委員會、檢察
    官或同一選舉區之候選人得以當選人為被告，自公告當選人
    名單日起30日內，向該管轄法院提起當選無效之訴，此關於
    當選無效之事由及成立要件，為選罷法第120 條第1 項所明
    定，是此項當選無效之成立要件，自以當選人有該法第99條
    第1 項之行為為其構成要件。次按刑事訴訟判決所認定之事
    實，固非當然有拘束民事訴訟判決之效力，惟民事法院調查
    刑事訴訟原有之證據，而斟酌其結果以判斷事實之真偽，並
    於判決內記明其心證之理由，即非法所不許，有最高法院49
    年度台上字第929 號判例意旨可供參照。本件兩造均聲明引
    用本件刑事訴訟之卷證資料，法院自得調查刑事訴訟中原有
    之證據，斟酌其結果以判斷其事實，合先敘明。
  (二)再按當事人主張有利於己之事實者，就其事實有舉證之責任
    ，又選舉罷免訴訟程序，除選罷法規定者外，準用民事訴訟
    法之規定，民事訴訟法第277 條前段、選罷法第128 條前段
    分別定有明文。故選舉罷免訴訟除選罷法另規定者外，其舉
    證責任與民事訴訟同。又民事訴訟如係由原告主張權利者，
    應先由原告負舉證之責，若原告先不能舉證，以證實自己主
    張之事實為真實，則被告就其抗辯事實即令不能舉證，或其
    所舉證據尚有疵累，亦應駁回原告之請求（最高法院17年上
    字第917 號判例意旨、91年度台上字第1613號判決意旨參照
    ）。經查，本件原告主張被告有選罷法第99條第1 項投票行
    賄之行為，為被告所否認，揆諸上開說明，自應由原告就其
    該主張事實之真正，負證明之責。
  (三)原告主張被告有選罷法第99條第1 項規定投票行賄犯行，無
    非係以訴外人于郭淑美、鄭安媮於系爭刑事案件之證述為據
    。茲審酌于郭淑美等人於警、偵訊及系爭刑事案件審理中所
    為證述內容如下：
  1.于郭淑美部分：
  (1)于郭淑美於系爭刑事案件審理時到庭固證稱：「伊其擔任清
    潔隊工作的地點靠近被告住處，所以不時會遇到被告，而認
    識、知道被告，但是沒有交情。在縣市合併後第一次里長選
    舉投票日前10日左右，下班回家，在住家門口停好機車時，
    看到被告騎一部比較深色的重型機車，就向被告打招呼，之
    後要進家門時，被告就騎車轉到伊家門口，問伊是否住在這
    邊，伊稱說『對』，被告即說：『是鼎強里登記第2 號的候
    選人』，並問伊：『支持哪一位？』，伊笑笑沒有回答，被
    告就說：『我是二號，請你支持我』，並問伊家裡有幾票，
    被告就從口袋裡面掏了1,000 元交予伊，叫伊支持被告，很
    快就離開了，當時被告沒有拿文宣予伊，只是口頭說支持、
    拜託，還向其說謝謝」等語（見院卷第64頁），前開證述內
    容核與警、偵訊所為供證相同（見高雄地檢署98年度選偵字
    第386 號偵查卷第28頁至第31頁、第33頁至第35頁），依于
    郭淑美所述，被告似涉犯行賄罪嫌。
  (2)惟查，里長選舉堪稱為小規模選舉，選民結構單純，被告係
    第三度參與里長選舉，顯見熱衷於基層地方選舉，被告屢次
    投入地方選舉，自應對於經營逾10年鼎強里選民結構有所瞭
    解，理當知悉選區選民政治傾向及投票喜好；而原告於系爭
    選舉當時係任里長，系爭選舉之候選人僅為兩造，競爭應屬
    激烈，被告任何競選行為應為原告或其支持者所關注。然依
    于郭淑美所述被告係於其住家門口向其行賄，其住家巷道內
    有8 戶透天住家，巷道寬度可供2 輛轎車會車（院卷第67頁
    ），足見非屬人煙罕至隱密之處，繼依證人證述被告交付賄
    款時間係於當日下午5 時30分許，非屬深夜時間，反屬交通
    尖峰，被告於隨時有人車行經巷道上，於未查悉于郭淑美政
    治喜好或投票傾向，恣意交付賄款，所為前舉亟有可能遭對
    手即原告支持者查悉，甚或可能遭原即屬原告支持者于郭淑
    美檢舉。矧依于郭淑美所述，其擔任清潔隊員，工作地點靠
    近被告住處，不時會遇到被告，被告理當知悉證人職業，進
    知悉證人當與彼時仍任里長之原告較有交集機會，衡情焉有
    不知證人投票傾向，況于郭淑美亦自承於系爭選舉係投票支
    持原告等語（見高雄地檢署98年度選偵字第386 號偵查卷第
    30頁），則被告是否貿然向甚有可能係敵對陣營支持者交付
    金錢行賄買票，誠難想像。
  (3)再以，于郭淑美既身為原告支持者，並與原告互動頻繁一情
    ，亦據于郭淑美於系爭刑事審件審理中所證稱：「（你是否
    知道林國石的電話？）我不曉得，但是他是前任里長，我們
    跟里長工作上有接觸，互動很近」等語可證（院卷第66頁）
    ，如被告確有其所指證行賄買票，被告除因此涉犯刑事賄選
    罪嫌外，日後縱使當選，亦有可能遭判當選無效，實與同身
    為候選人之原告有切身利害關係，是于郭淑美於收受被告所
    交付之賄款，理應轉知原告，並即向檢調機關進行檢舉，斷
    無任由選戰持續進行，直至99年12月1 日即系爭選舉結果已
    揭曉，被告獲得勝選後，始以被告有上開賄選行為，向檢、
    調單位檢舉，于郭淑美所為容與常情相違，疑點叢生，指證
    被告賄選云云，自非可取。
  2.鄭安媮部分：
  (1)鄭安媮雖亦於警、偵訊及系爭刑事案件審理中，均供證：伊
    於99年11月中旬左右，送姪子上學後，在鼎金後路、鼎貴路
    交叉口之公園內散步時，要去看下棋時，謝文來就上前來與
    其說話，先問其是否住在鼎強里，伊答是，謝文來就說：麻
    煩支持2 號里長候選人。伊回答：好啊、好啊。謝文來即自
    褲子口袋掏出1 張1,000 元紙鈔，直接塞到伊手裡等語（見
    高雄地檢署99年度選偵字第388 號偵查卷第2 頁至第3 頁、
    第6 頁至第9 頁、院卷第72頁至第73頁）。另證人即自稱目
    擊謝文來交付賄款與鄭安媮之劉正樹於警、偵訊及系爭刑事
    案件審理中，固亦證稱：99年11月中旬上午7 至8 時許，要
    到鼎金後路與鼎貴路的公園運動時，看到鄭安媮正和1 位男
    子講話，鄭安媮也有看到伊，伊就跟鄭安媮打招呼，鄭安媮
    也打招呼，鄭安媮和該名男子講話時間短暫，有看到該名男
    子自褲子的口袋拿出數額不明的金錢，交給鄭安媮等語（見
    高雄地檢察署99年度選偵字第388 號偵查卷第11頁至第12頁
    、第15頁至第16頁、院卷第69頁至第72頁），是依前開證人
    所述，似可認定謝文來有交付賄款予鄭安媮。然本院審酌鄭
    安媮若無收賄之意，理應當場拒絕，若有檢舉行賄者之意，
    自應於收受賄款後，將所收之賄款保留，並儘速提出檢舉，
    然依鄭安媮於警詢亦已供明所主動交付賄款1,000 元，已非
    謝文來當時交付原始1,000 元（見高雄地檢察署99年度選偵
    字第388 號偵查卷第4 頁），顯見其已將款項花用殆盡，遲
    至距選舉結果已揭曉後即99年12月16日後，始自行向調查處
    自首，其動機顯不單純，值得懷疑。
  (2)退步論之，若鄭安媮果基於收受賄款之意，收受賄款，並將
    所收受賄款花用完畢，於無任何檢調單位偵辦此事之情況下
    ，以一般常人畏罪卸責心態，自是保持沈默即可無事，又豈
    有可能在事隔一個月後，選舉結果已揭曉時，才突然良心發
    現，在無任何有好處且會自找麻煩的情形下，甘冒刑責之風
    險，而向檢、調單位自首，亦與常情相違，一般人均難確信
    為真實。再者，自首僅須在有偵辦犯罪權限之人發覺犯罪前
    ，向其自白犯罪，並表示願接受裁判之意思即為已足，無須
    舉證證明自己所犯之罪，此非但為一般通念，且係源於「不
    自證己罪」之人性使然。然鄭安媮於99年12月16日向高雄市
    調處攜款自首時，非但主動自白其犯罪，尚偕同劉正樹到場
    作證，此觀其於當日筆錄中自陳「．．．劉正樹近距離有看
    到我跟謝文來在交談，我並請他陪同我一起前來貴處證明我
    收到謝文來的1000元的自首情節是真的」等語可明（見高雄
    地檢署99年度選偵字第388 號偵查卷第4 頁）。足見鄭安媮
    除單純自首外，尚因擔心其自首不被採信，自行攜同證人到
    場，期冀加強檢調對其自首可信度，進而偵辦被告及謝文來
    涉及賄選甚明，益證其動機令人質疑。
  (3)經核對劉正樹、鄭安媮上開供述，亦有齟齬矛盾之處。其中
    依劉正樹於系爭刑事案件審理時所結證：「（謝文來在當時
    交錢給鄭安媮的時候，當時現場環境如何？）旁邊沒有人，
    他剛好是在公園裡面，剛好是在樹下」、「（依照你所述大
    概在方圓八公尺到十公尺內，就只有你們三個人嗎？）對」
    等語（見院卷第69頁）。惟鄭安媮卻供證：「當時附近有人
    在下棋，我要靠過去看人下棋的時候，謝文來就上前來跟我
    說話‧‧‧」、「（當天謝文來拿錢給你的地方，距下棋的
    地方有多遠？）就我現在所坐的位置到法官位置旁邊的門附
    近的電燈開關位置（經當庭測量超過5 公尺）」、「（當時
    你有注意到附近除了下棋的人外，還有何人在？）有一個計
    程車司機劉正樹有跟我打招呼」、「（妳剛說那邊有一群人
    差不多五公尺的距離在下棋，現場拿錢給你，你不會覺得擔
    心嗎？）我當時不知道他要拿錢給我」等語（見院卷第73頁
    至第74頁）。是劉正樹陳稱被告交付賄款時，方圓8 到10公
    尺內僅有劉正樹、鄭安媮及謝文來等3 人。然鄭安媮卻陳稱
    除上開3 人外，尚有「一群人在下棋」，且下棋之人所在位
    置，比劉正樹還要靠近謝文來與鄭安媮（下棋之人相距約5
    、6 公尺，劉正樹則相距8 至10公尺），足見渠等供述內容
    ，完全不符，難達於一般人均不致懷疑而得確信之程度。
  (4)此外，衡諸一般經驗法則，若謝文來確係為謀被告當選更具
    穩定性，冀以賄選手段使被告順利當選，更當謹慎為之，為
    免犯行曝光，對於收賄對象之背景及投票傾向應會詳加調查
    ，對於不熟識之人會儘量避免，以免遭人檢舉而事跡敗露；
    且行賄之處所，更是愈隱密愈好，斷無可能在大庭廣眾之下
    交付賄賂，以免輕易被舉證揭發。然依鄭安媮於系爭刑事案
    件審理中所指稱，伊與謝文來並非熟識，僅知其外號為「謝
    仔」，則謝文來是否甘冒行賄重罪之風險，交付賄款予不熟
    識之人，而自陷刑事追訴之危險，非無疑問。況以，依鄭安
    媮所稱當時尚有約5 、6 公尺處即有人在下棋，則依一般常
    理應可約略聽聞5 、6 公尺外兩人之對話，則謝文來豈有可
    能在相距不到5 、6 公尺處明目張膽，在光天化日下、在不
    特定人可共見共聞的情況下，任意選擇不熟識之鄭安媮，先
    詢問鄭安媮：「是否住在鼎強里？」，復向鄭安媮表示：「
    麻煩支持2 號里長候選人劉貴」等語。鄭安媮告以：「好
    啊！好啊」，並取出面額1000元之紙鈔1 張，當眾交付鄭安
    媮，此節已逾常情，令人難以採信。
  (四)從而，原告所舉于郭淑美及鄭安媮等人之證言，因悖於常情
    ，難認為實。此外，被告及謝文來雖經高雄地檢署以其等涉
    犯選罷法第99條第1 項之對於有投票權之人交付不正利益而
    約其為投票權一定之行使罪嫌，以前開起訴書提起公訴，惟
    分經無罪判決確定，經審酌前開刑事判決理由，亦認證人于
    郭淑美及鄭安媮等人之指證，違背常情，顯然不可採信，有
    刑事判決附卷可稽。
六、綜上所述，原告既未能提出積極證據足資證明被告有賄選行
    為。則原告依據選罷法第120 條第1 項第3 款規定，請求宣
    告被告就系爭選舉之當選無效，為無理由，應予駁回。
七、按法院為終局判決時，應依職權為訴訟費用之裁判，民事訴
    訟法第87條第1 項定有明文。查本件訴訟費用為第一審裁判
    費3,000 元，應由敗訴之原告負擔，爰確定如主文第2 項所
    示。
八、據上論結，本件原告之訴為無理由，依公職人員選舉罷免法
    第128 條前段、民事訴訟法第87條第1 項、第78條，判決如
    主文。
中    華    民    國   100    年    10    月    28    日
                    選舉法庭  審判長法  官  張維君
                                    法  官  郭宜芳
                                    法  官  秦慧君
以上正本係照原本作成。
如對本判決上訴，須於判決送達後20日內向本院提出上訴狀。如
委任律師提起上訴者，應一併繳納上訴審裁判費。
中    華    民    國   100    年    10    月    28    日
                                    書記官   鄭淑華